【裁判字號】    94,訴,3279
【裁判日期】    950323
【裁判案由】    債務人異議之訴
【裁判全文】
臺北高等行政法院判決
                                     94年度訴字第03279號
                              .
原      告  甲○○
訴訟代理人  丙○○
被      告  財政部國庫署
代  表  人  乙○○署長）住同.
訴訟代理人  丁○○
上列當事人間因債務人異議之訴事件，原告不服法務部行政執行
署屏東行政執行處中華民國94年度菸酒罰執專字第00006038號台
灣省內菸酒專賣暫行條例執行事件之行政執行程序，提起行政訴
訟，本院判決如下：
    主  文
原告之訴駁回。
訴訟費用由原告負擔。
    事  實
一、事實概要：
    原告與張訪、林木榮、陳金全等 4人違反「臺灣省內菸酒專
    賣暫行條例」案件，經原臺灣省菸酒公賣局高雄分局移送臺
    灣屏東地方法院裁罰，並經該院於民國（下同）81年 9月29
    日81年財菸字第 8號刑事裁定，處罰鍰新台幣（下同）80萬
    元。原告與張訪、林木榮及陳金全等 4人未繳納該罰鍰，原
    臺灣省菸酒公賣局高雄分局爰移送臺灣屏東地方法院強制執
    行，該院並於85年3月22日核發執行憑證。原臺灣省菸酒公
    賣局菸酒專賣時期未結案件，自91年1月1日起由被告承接。
    被告於94年5月6日依行政執行法規定移送法務部行政執行署
    屏東行政執行處執行。原告於接獲法務部行政執行署屏東行
    政執行處94年菸酒罰執專字第00006038號執行命令後，於94
    年8月11日向該處聲明異議，該處於94年8月18日函請被告就
    時效問題予以查明，被告於94年8月29日函復原告並副知屏
    東行政執行處。原告不服，提起本件債務人異議之訴。
二、兩造聲明：
    (一)原告聲明求為判決：1.原告請求撤銷法務部行政執行署屏
                          東行政執行處94年度菸酒罰執專字
                          第6038號義務人甲○○台灣省內菸
                          酒專賣暫行條例執行事件之執行程
                          序。
                        2.訴訟費用由被告負擔。
    (二)被告聲明求為判決：1.駁回原告之訴。
                        2.訴訟費用由原告負擔。
三、兩造之爭點：本件被告就原告未繳之罰鍰，於94年5月6日移
    送法務部行政執行署屏東行政執行處執行，有無逾行政執行
    法第7條之執行時效及稅捐稽徵法第23條追徵時效之規定？
    (一)原告主張之理由：
      1.查本件原係由台灣省菸酒公賣局高雄分局為課稅之行政
        處分，而財政部國庫署已承接其稅金課徵業務，故本件
        應以承受其業務之機關即財政部國庫署為被告。
      2.按債務人異議之訴，係債務人主張執行名義所示之請求
        權，有消滅或妨礙債權人請求之事由，因此提起訴訟，
        請求判決不許強制執行，以排除執行名義之執行力。此
        觀行政執行法第26條準用強制執行法第14條第 l項前段
        「執行名義成立後，如有消滅或妨礙債權人請求之事由
        發生，債務人得於強制執行程序終結前，向執行法院對
        債權人提起異議之訴。」之規定自明。次按「債務人異
        議之訴，由高等行政法院受理。」行政訴訟法第307 條
        前段定有明文，再按，債務人異議之訴之被告，須為執
        行名義所示之債權人或其繼受人，或其他因執行名義之
        效力擴張而得請求執行之人，亦即執行債權人。再者，
        政府機關或其他公法人，將其對於債務人公法上金錢債
        權之執行名義移送法院強制執行時，其身分即屬強制執
        行程序之債權人（司法院秘書長81年6月23日（81）秘
        台廳（一）字第08296號函參照），查本件係由財政部
        國庫署移送法務部行政執行署屏東執行處執行，依上所
        述，本件應以財政部國庫署為被告，向鈞院提起債務人
        異議之訴，併予敘明。
      3.緣原告於80年間因違反台灣省內菸酒專賣暫行條例事件
        ，遭前台灣省菸酒公賣局高雄分局於81年 9月29日處分
        課稅金額80萬元，經該局移送台灣屏東地方法院財務執
        行處執行未有結果，於85年 3月22日發給移送機關執行
        憑證（證 1），載明嗣後如發現欠稅人財產時，再提出
        強制執行等語，而被告於承受業務後，再於94年6月2日
        移送法務部行政執行署屏東行政執行處為執行（證 2）
        ，查封原告所有之不動產在案（證 3，法務部行政執行
        署屏東行政執行處函乙紙）。
      4.依行政執行法第7條第1項規定：「行政執行，自處分、
        裁定確定之日或其他依法令負有義務經通知限期履行之
        文書所定期間屆滿之日起， 5年內未經執行者，不再執
        行；其於 5年期間屆滿前已開始執行者，仍得繼續執行
        。但自5年期間屆滿之日起已逾5年尚未執行終結者，不
        得再執行。」，而「稅捐之徵收期間為 5年，自繳納期
        間屆滿之翌日起算」稅捐稽徵法第23條第 1項前段亦有
        明文，經查本件自台灣屏東地方法院於85年 3月22日發
        給移送機關執行憑證之日起，迄90年3月21日即已滿5年
        ，已經逾行政執行法第 7條之執行時效及稅捐稽徵法第
        23條追徵時效之規定，被告不得再行使請求權及強制執
        行作為徵收之手段，而被告竟仍移送執行，查封原告所
        有坐落屏東縣琉球鄉○○段之房地（證物 2不動產附表
        ），顯已侵害原告之權利。且原告並無接到任何處罰通
        知，原處罰之義務人為4人，被告僅對於原告一人處分
        執行，並非合理。
      5.為此，爰依法提起本件訴訟，請求撤銷法務部行政執行
        署屏東行政執行處94年度菸酒罰執專字第6038號義務人
        甲○○之台灣省內菸酒專賣暫行條例執行事件之執行程
        序，俾維權益。
    (二)被告主張之理由：
      1.按行政執行法第42條第2項規定：「本法修正施行前之
        行政執行事件，未經執行或尚未執行終結者，自本法修
        正條文施行之日起，依本法之規定執行之；其為公法上
        金錢給付義務移送法院強制執行之事件，移送該管行政
        執行處繼續執行之。」，同法第3項規定：「前項關於
        第7條規定之執行期間，自本法修正施行日起算。」，
        次按法務部90年3月22日（90）法令字第008617號函釋
        ：「行政程序法施行前已發生公法上請求權之消滅時效
        期間，不適用行政程序法第131條第1項規定，應依行政
        程序法施行前有關法規之規定，無相關法規規定者，得
        類推適用民法消滅時效之規定（即縱使殘餘期間，自行
        政程序法施行日起算較5年為長者，仍依其期間）。」
      2.查本案於81年 9月29日經臺灣屏東地方法院裁定，係屬
        行政程序法施行前已發生之公法上之請求權，其請求權
        時效係類推適用民法第 125條規定，時效為15年，故本
        案仍在請求權期間內。又被告於94年5月6日移送法務部
        行政執行署屏東行政執行處執行，亦在行政執行法第42
        條第3項規定之執行期間內。
      3.綜上所述，本件原告之訴為無理由，請駁回原告之訴。
    理  由
一、按「債務人異議之訴，由高等行政法院受理。」行政訴訟法
    第307條前段定有明文；又行政執行法第42條第2項規定：「
    本法修正施行前之行政執行事件，未經執行或尚未執行終結
    者，自本法修正條文施行之日起，依本法之規定執行之；其
    為公法上金錢給付義務移送法院強制執行之事件，移送該管
    行政執行處繼續執行之。」，同法第3項規定：「前項關於
    第7條規定之執行期間，自本法修正施行日起算。」
二、本件原告與張訪、林木榮、陳金全等4人違反「臺灣省內菸
    酒專賣暫行條例」案件，經原臺灣省菸酒公賣局高雄分局移
    送臺灣屏東地方法院裁罰，並經該院於81年9月29日81年財
    菸字第8號刑事裁定，處罰鍰80萬元。原告與張訪、林木榮
    及陳金全等4人未繳納該罰鍰，原臺灣省菸酒公賣局高雄分
    局爰移送臺灣屏東地方法院強制執行，該院並於85年3月22
    日核發執行憑證。原臺灣省菸酒公賣局菸酒專賣時期未結案
    件，自91年1月1日起由被告承接。被告於94年5月6日依行政
    執行法規定移送法務部行政執行署屏東行政執行處執行，原
    告乃向本院提起本件債務人異議之訴，其起訴意旨略以：本
    件自台灣屏東地方法院於85年3月22日發給移送機關執行憑
    證之日起，迄90年3月21日即已滿5年，已經逾行政執行法第
    7條之執行時效及稅捐稽徵法第23條追徵時效之規定，被告
    不得再行使請求權及強制執行作為徵收之手段，而被告竟仍
    移送執行，查封原告所有坐落屏東縣琉球鄉○○段之房地，
    顯已侵害原告之權利；又原告並無接到任何處罰通知，原處
    罰之義務人為4人，被告僅對於原告一人處分執行，並非合
    理，為此，提起本件訴訟，請求撤銷法務部行政執行署屏東
    行政執行處94年度菸酒罰執專字第6038號義務人甲○○之台
    灣省內菸酒專賣暫行條例執行事件之執行程序，俾維權益云
    云。
三、經查原告與張訪、林木榮、陳金全等4人違反「臺灣省內菸
    酒專賣暫行條例」案件，經原臺灣省菸酒公賣局高雄分局移
    送臺灣屏東地方法院裁罰，並經該院於81年9月29日81年財
    菸字第8號刑事裁定，處罰鍰80萬元，原告與張訪、林木榮
    及陳金全等4人未繳納該罰鍰，原臺灣省菸酒公賣局高雄分
    局爰移送臺灣屏東地方法院強制執行，該院並於85年3月22
    日核發執行憑證各情，為兩造所不爭，並有臺灣屏東地方法
    院85年3月22日核發之財務案件執行憑證附卷可稽，復據本
    院調閱法務部行政執行署屏東行政執行處94年度菸酒罰執專
    字第6038號台灣省內菸酒專賣暫行條例執行事件之執行卷宗
    審核無訛，有該執行卷節本附本院卷可按，自堪認定。是本
    件原告與張訪、林木榮、陳金全等4人違反「臺灣省內菸酒
    專賣暫行條例」案件，既經原臺灣省菸酒公賣局高雄分局移
    送臺灣屏東地方法院裁罰，並經該院於81年9月29日81 年財
    菸字第8號刑事裁定，處罰鍰80萬元確定，原告與張訪、林
    木榮及陳金全等4人未繳納該罰鍰，亦據移送法院強制執行
    ，並經法院於85年3月22日核發執行憑證在案，原告謂伊均
    未收到通知云云，顯不足採。又本件被告於94年5月6日依行
    政執行法規定移送法務部行政執行署屏東行政執行處執行，
    移送書所載之義務人係原告與張訪、林木榮、陳金全等4人
    ，應納金額計80萬元，並非僅針對原告一人移送，有被告行
    政執行案件移送書附卷可稽，原告主張被告僅對於原告一人
    處分執行，並非合理云云，亦有誤解。
四、次按公法與私法，雖各具特殊性質，但二者亦有其共通之原
    理，私法規定之表現一般法理者，應亦可適用於公法關係，
    改制前行政法院50年判字第345號著有判例。世界各國法律
    莫不承認時效制度，是時效制度係公法與私法之共通原理，
    公法未明定消滅時效期間者，應類推適用其他性質相類之消
    滅時效規定，無性質相類之規定時，即應類推適用民法之一
    般消滅時效規定。其類推適用範圍不限於消滅時效之期間，
    時效完成之效力、時效中斷及不完成等相關規定均在類推適
    用之列。又行政程序法自90年1月1日起施行，時效係關於請
    求權之消滅規定，自屬實體規定，依實體從舊原則，行政程
    序法第131條第1項及行政執行法第7條施行前，關於公法上
    請求權之行使，無上開規定之適用（最高行政法院93年度判
    字第843號判決要旨參照）；是行政程序法施行前已發生公
    法上請求權之消滅時效期間，應依行政程序法施行前有關法
    規之規定，無相關法規規定者，自得類推適用民法消滅時效
    之規定。是本件處罰係於81年9月29日經臺灣屏東地方法院
    裁定，屬行政程序法施行前已發生之公法上之請求權，其請
    求權時效係類推適用民法第125條規定，時效為15年，且原
    臺灣省菸酒公賣局高雄分局亦曾移送臺灣屏東地方法院強制
    執行，於85年3 月22日核發執行憑證在案；故本件之執行仍
    在請求權期間內。又被告於94年5 月6 日移送法務部行政執
    行署屏東行政執行處執行，亦在行政執行法第42條第3 項規
    定之執行期間內；原告主張本件已逾行政執行法第7 條之執
    行時效云云，容非可採。至稅捐稽徵法第23條規定「稅捐之
    徵收期間為5 年，自繳納期間屆滿之翌日起算；應徵之稅捐
    未於徵收期間徵起者，不得再行徵收。但於徵收期間屆滿前
    ，已移送法院強制執行，或已依強制執行法規定聲明參與分
    配，或已依破產法規定申報債權尚未結案者，不在此限。…
    」係針對稅捐之徵收期間所為規定，而本件係處罰鍰之案件
    ，並非稅捐徵收案件，要難比附援引；況本件亦曾據移送強
    制執行，而經法院於85年3 月22日核發執行憑證在案。是原
    告主張本件已逾稅捐稽徵法第23條追徵時效之規定，被告不
    得再行使請求權或強制執行云云，亦非可採。綜上所述，原
    告提起本件債務人異議之訴，並非有理，應予駁回。
據上論結，本件原告之訴為無理由，爰依行政訴訟法第98條第3
項前段，判決如主文。
中    華    民    國    95    年    3    月    23    日
                  第六庭審判長法  官   林樹埔
                              法  官   曹瑞卿
                              法  官   許瑞助
上為正本係照原本作成。
如不服本判決，應於送達後20日內，向本院提出上訴狀並表明上
訴理由，如於本判決宣示後送達前提起上訴者，應於判決送達後
20日內補提上訴理由書（須按他造人數附繕本）。
中    華    民    國    95    年    3    月    23    日
                              書記官   吳芳靜


司法院資訊處製作；財團法人民間司法改革基金會備份。
